【裁判字號】    99,台上,2036
【裁判日期】    990408
【裁判案由】    違反毒品危害防制條例
【裁判全文】
最高法院刑事判決            九十九年度台上字第二０三六號
上  訴  人  甲○○
選任辯護人  林志雄律師
上  訴  人  乙○○原名郭明旺.
上列上訴人等因違反毒品危害防制條例案件，不服台灣高等法院
台南分院中華民國九十八年十二月三十一日第二審判決（九十八
年度上訴字第四八八號，起訴案號：台灣台南地方法院檢察署九
十五年度偵字第九九三二號），提起上訴，本院判決如下：
    主  文
原判決撤銷，發回台灣高等法院台南分院。
    理  由
本件原判決認上訴人甲○○、乙○○有原判決事實欄所載犯行，
因而撤銷第一審之科刑判決，改判仍依修正前刑法第五十六條連
續犯規定，論處甲○○共同連續販賣第二級毒品罪刑（主刑部分
處有期徒刑七年六月）；乙○○共同販賣第二級毒品罪刑（主刑
部分處有期徒刑八年）。固非無見。
惟查：(一)、現行刑事訴訟法為保障被告之反對詰問權，排除具有
虛偽危險性之傳聞證據，以求實體真實之發見，明定被告以外之
人於審判外之言詞或書面陳述，除法律有規定者外，不得作為證
據。被告以外之人於檢察事務官、司法警察官或司法警察調查中
所為之陳述，性質上係屬於傳聞證據，惟基於實體發現真實之訴
訟目的，如該被告以外之人於審判中，以證人身分依法定程序，
到場具結陳述，並接受被告之詰問，而其陳述與先前在檢察事務
官、司法警察官或司法警察調查中所為之陳述不符時，依刑事訴
訟法第一百五十九條之二規定，經比較結果，其先前之陳述，相
對「具有較可信之特別情況」，且為證明犯罪事實存否所「必要
」者，亦例外地賦予證據能力。而所謂「具有較可信之特別情況
」，係指陳述是否出於供述者之真意、有無違法取供情事之信用
性而言，故應就偵查或調查筆錄製作之原因、過程及其功能等加
以觀察其信用性，據以判斷該傳聞證據是否具有較可信之特別情
況而例外具有證據能力，並非對其陳述內容之證明力如何加以論
斷；被告以外之人與被告彼此間於警詢之陳述是否相符，或與卷
附之通聯紀錄、出入境資料是否吻合，則屬陳述內容之證明力問
題，必以該證據已具有證據能力，方能判斷有無證明力，二者層
次不同，不容混淆。而欲採被告以外之人於審判外之言詞為證據
時，則須於判決中具體說明其符合傳聞證據例外可信之情況及心
證理由，否則即有違證據法則及判決不備理由之違誤。原判決理
由說明證人呂旭民於民國九十五年六月二十九日在警詢所為之陳
述，及甲○○於九十五年六月二十二日在警詢所述，為乙○○以
外之人於審判外之陳述，然渠等二人並未主張於警詢所述係非任
意性，稽之甲○○、呂旭民於警詢供述之情節互核相符，且與乙
○○警詢之自白相吻合，又與卷附甲○○、乙○○二人於九十四
年十二月間之通聯紀錄，及甲○○、乙○○與呂旭民於九十四年
十二月間之出入境紀錄相符，顯具有較可信之特別情況，縱其後
於法院審理中為相異之陳述或證述，仍得為證據等由（見原判決
第四頁第十八至二十五行）。然呂旭民於原審審理時即陳稱：伊
於九十五年六月二十九日之警詢筆錄，係在監所接受詢問，當時
警察說可以減刑，伊才照警察講，說郭旭助與伊一起到大陸買（
甲基）安非他命等語（見原審卷第一六二頁反面、第一六三頁）
，呂旭民似證稱係受員警之利誘而為上開陳述。再者，原判決亦
未具體說明呂旭民、甲○○於警詢之陳述如何符合法律所規定之
例外情形，而得認其於警詢之陳述具有證據能力，且似認呂旭民
、甲○○於警詢之陳述與乙○○於警詢之自白互核一致，並與卷
附甲○○、乙○○二人於九十四年十二月間之通聯紀錄，及甲○
○、乙○○與呂旭民於九十四年十二月間之出入境紀錄相吻合，
即認呂旭民、甲○○之警詢筆錄顯具有較可信之特別情況，而有
證據能力，顯混淆證據能力與證明力之區別，有違上開證據法則
，並有判決不備理由之違誤。(二)、刑事訴訟法第二百十二條規定
：「法院或檢察官因調查證據及犯罪情形，得實施勘驗」，是「
勘驗」乃法院或檢察官調查證據職權之一，僅法官及檢察官得以
行之。且審判中之勘驗，係由法院、審判長、受命法官憑其感官
知覺，對犯罪相關之證據，親自加以勘察、體驗之調查證據方法
，具有直接審理之意義，法院若未親自勘驗，而以他人勘驗之結
果作為證據，不僅於法未合且違背直接審理原則。原判決以第一
審勘驗乙○○警詢筆錄之結果，作為論斷乙○○所辯：伊於九十
五年六月二十三日所製作之警詢筆錄，係警方以不移送伊妻陳美
燕為條件脅迫、利誘，伊始自白犯罪云云，顯不足採信之證據之
一（見原判決第三頁理由欄壹之一）。然該次勘驗係由第一審之
法官助理、檢察事務官及公設辯護人共同為之，有勘驗筆錄在卷
可查（見第一審卷第五十九至六十九頁）。況依該勘驗筆錄所載
，當時係由上開三人共同決定擷取第二捲錄音帶第四十分鐘以後
至結束，及第三捲錄音帶第十四分鐘至第二十二分鐘止，並未勘
驗全部之警詢錄音帶。則其他未勘驗之部分，其內容為何；警員
詢問語氣之強度，是否足以影響乙○○之自由陳述，亦無從由該
勘驗筆錄得知。原判決採用該勘驗筆錄作為判斷之依據，亦有違
背法令。(三)、科刑之判決者，須將認定之犯罪事實詳記於事實欄
，然後於理由內逐一說明其憑以認定之證據，使事實與理由兩相
一致，方為合法，倘事實欄已有及，而理由內未加說明，是為
理由不備。又毒品危害防制條例第四條第一項之販賣毒品罪，以
行為人主觀上有營利之意圖，而販入或賣出毒品，或二者兼而有
之為其構成要件，是行為人主觀上營利之意圖，則須於事實欄載
明，並於理由欄明其認定之依據。原判決就甲○○販賣第二級
毒品予王建閔、黃嘉屏部分，並未於事實欄記載有無營利之意圖
，亦未於理由欄明其認定之依據，已有未合；另就甲○○、乙
○○共同販賣第二級毒品部分，雖於事實欄載稱「……購買（甲
基）安非他命回台轉售『牟利』……」等語（見原判決第二頁第
十六頁），惟理由欄並未說明認定之依據，亦有理由不備之違背
法令。又原判決事實欄認定甲○○於九十四年十月中旬起至九十
五年一月初止，另有一次在台南市○○路及尊王路口，以新台幣
（下同）十一萬元之價格（尚欠逾五錢部分之毒品），出售五錢
重之甲基安非他命予王建閔及其女友黃嘉屏施用等情（見原判決
第二頁第五至七行），並於理由欄明甲○○於原審審理時供稱
：賣給王建閔及黃嘉屏甲基安非他命一錢一萬五千元，十一萬元
那次他先拿錢給伊要買五錢，毒品不夠，所以先欠著等由（見原
判決第七頁第二至五行），似認甲○○該次販賣毒品予王建閔、
黃嘉屏之數量應超過五錢，參以王建閔於偵查中證稱：有一次伊
要購買的量比較多，伊跟伊朋友黃嘉屏已經將錢給他了，他說先
給一半，就是五錢等語（見偵字第九九三二號卷第九十三頁），
如果無訛，則甲○○與王建閔、黃嘉屏該次所合意販售之毒品數
量究為如何，原判決未予釐清，亦有疏誤。上訴意旨指摘原判決
違法，尚非全無理由，應認有撤銷發回之原因。又原判決不另為
無罪諭知部分（見原判決第第二十一頁理由欄貳之七），基於審
判不可分原則，應併予發回。
據上論結，應依刑事訴訟法第三百九十七條、第四百零一條，判
決如主文。
中    華    民    國  九十九  年    四    月    八    日
                      最高法院刑事第十三庭
                          審判長法官  賴  忠  星
                                法官  呂  丹  玉
                                法官  吳      燦
                                法官  蔡  名  曜
                                法官  葉  麗  霞
本件正本證明與原本無異
                                      書  記  官
中    華    民    國  九十九  年    四    月   十五   日
                                                      V

司法院資訊處製作；財團法人民間司法改革基金會備份。
